臺灣臺北地方法院民事判決
109年度家繼訴字第99號
原      告  廖文伶

訴訟代理人  楊愛基律師
原      告  廖永泰
            廖永裕

訴訟代理人  黃清局
原      告  廖永發
            廖健閎
            高小娟
被      告  廖若喬（原名廖苡妡）

訴訟代理人  謝殷倩律師
上列當事人間請求分割遺產等事件，本院於民國111年10月17日
言詞辯論終結，判決如下：
    主  文
原告之訴及假執行之聲請均駁回。
訴訟費用由原告負擔。 　　　　　
    事實及理由
壹、程序方面
一、按訴訟標的對於數人必須合一確定而應共同起訴，如其中一
    人或數人拒絕同為原告而無正當理由者，法院得依原告聲請
    ，以裁定命該未起訴之人於一定期間內追加為原告。逾期未
    追加者，視為已一同起訴，民事訴訟法第56條之1第1項定有
    明文。查本件原告廖文伶主張被繼承人廖木坤生前對被告有
    新臺幣(下同)200萬元之侵權行為損害賠償請求權及不當得
    利返還請求權，於廖木坤死後為廖木坤全體繼承人公同共有
    ，原告廖文伶依侵權行為及不當得利之法律關係請求被告給
    付200萬元予廖木坤之全體繼承人等語，原告廖文伶之主張
    核屬公同共有債權之行使，須由被告以外之廖木坤全體繼承
    人一同起訴，當事人始為適格。原告於訴訟中追加廖永裕、
    廖永發、廖永泰、高小娟、廖健閎為原告，且廖永裕、廖永
    發、廖永泰、高小娟表示同意追加，僅廖健閎具狀表示拒絕
    （見本院卷一第245至第247頁），本院遂於民國109年12月1
    0日以裁定命廖健閎應於該裁定送達後5日內追加為本件訴訟
    之原告，嗣廖健閎提起抗告，經臺灣高等法院以110年度家
    抗字第30號裁定駁回抗告而確定，則依上開規定，廖健閎視
    為已一同起訴，自應列名為原告，合先敘明。
二、按原告於判決確定前，得撤回訴之全部或一部。但被告已為
    本案之言詞辯論者，應得其同意；訴之撤回應以書狀為之。
    但於期日得以言詞向法院或受命法官為之，家事事件法第51
    條準用民事訴訟法第262條第1、2項定有明文。本件原告起
    訴時聲明為㈠被告應給付原告及被繼承人廖木坤全體繼承人2
    00萬元，並按起訴狀附表一之分割方法予以分割。㈡被告應
    給付原告及被繼承人廖木坤全體繼承人30萬元，並按起訴狀
    附表二之分割方法予以分割。㈢被告不得以需經過被告同意
    或其他方式，妨害原告及全體繼承人對被繼承人廖木坤、廖
    江梅妹之骨灰予以祭祀。嗣於110年11月3日以書狀及當庭變
    更聲明為㈠被告應給付原告及被繼承人廖木坤全體繼承人200
    萬元。㈡訴訟費用由被告負擔。㈢原告願供擔保，請准宣告假
    執行。經核原告所為訴之撤回，合於上揭規定，應予准許。
貳、實體方面
一、原告主張：
  ㈠被繼承人廖木坤於105年2月6日死亡，原告廖文伶、廖永泰、
    廖永裕、廖永發、廖健閎、高小娟分別為被繼承人之次女、
    長子、次子、三子、四子及長孫女，被告為被繼承人之三女
    ，兩造為被繼承人之第一順位繼承人，且均未拋棄繼承。被
    繼承人生前將名下所有坐落於臺北市○○區○○街000巷0號1樓
    房屋(含夾層，下稱系爭房屋)出租予他人，每月可收取租金
    高達52,000元(1樓租金每月33,000元，夾層租金每月19,000
    元)，且被繼承人銀行帳戶也有存款，足夠其平日之生活開
    銷。嗣被繼承人於102年2月25日因腦幹延髓塞中風行動不便
    ，日常生活起居需賴外勞幫傭協助照料，詎料被告竟趁被繼
    承人中風之際，假意協助被繼承人處理生活事務，趁保管被
    繼承人存摺、印章等物品之便，侵吞被繼承人之存款及租金
    收入，將被繼承人之現金予以掏空，更於104年12月趁被繼
    承人病重意識不清且即將彌留之際，私下勾串銀行行員，偽
    造被繼承人之簽名，用系爭房屋設定抵押，向臺灣新光商業
    銀行股份有限公司(下稱新光銀行)貸款200萬元供己花用，
    系爭房屋因為有抵押權之存在而價值減損200萬元，且被告
    亦因此受有200萬元之不當利益，並無法律上原因，從而，
    被告應依民法第184條第1項前段侵權行為及同法第179條不
    當得利之法律關係，返還上開200萬元予被繼承人廖木坤之
    全體繼承人等語。
　㈡並聲明：⒈被告應給付原告及被繼承人廖木坤全體繼承人200
    萬元。⒉訴訟費用由被告負擔。⒊原告願供擔保，請准宣告假
    執行。
二、被告則以：
　㈠被繼承人於102年2月25日以後因腦幹延髓塞中風而行動不便
    ，平日由外勞看護，並有被告及原告廖健閎同住照顧，被繼
    承人於105年2月6日死亡之前均意識清晰，亦能正常處理事
    務。因被繼承人陸續借款給子女、協助子女清償債務，於10
    4年間銀行存款已近用罄，故被繼承人欲以系爭房屋向銀行
    貸款維持生活，因新光銀行表示被繼承人年事已高，縱有擔
    保銀行仍無法核貸，兩造間僅有原告廖永泰及被告具貸款資
    格，而原告廖永泰因工作派駐國外，故由被告出名擔任借款
    人，但實際上借款人為被繼承人，向新光銀行辦理貸款及設
    定抵押權過程，被繼承人均無意識不清或不能辨別事理之情
    況，原告廖文伶前已就此相同貸款事實對被告提起詐欺及偽
    造文書等告訴，經臺灣臺北地方檢察署以106年度偵字第121
    57號為不起訴處分，原告所指被告侵害被繼承人權利，均非
    事實。又被告與被繼承人間既有借名貸款之法律關係，且被
    繼承人授權被告用該筆款項支應被繼承人生活開銷及喪葬費
    用，被告取得該200萬元並非無法律上原因，顯與不當得利
    之要件未合，原告依不當得利請求被告返還200萬元予全體
    繼承人，並無理由等語置辯。
　㈡並聲明：⒈原告之訴及假執行聲請均駁回。⒉訴訟費用由原告
    負擔。⒊如受不利判決，請准被告供擔保免予假執行。
三、得心證之理由
　㈠按侵權行為之成立，須行為人因故意過失不法侵害他人權利
    ，亦即行為人須具備歸責性、違法性，並不法行為與損害間
    有因果關係，始能成立，且主張侵權行為損害賠償請求權之
    人，對於侵權行為之成立要件應負舉證責任（最高法院100
    年度台上字第328號民事裁判參照）。原告廖文伶主張被告
    利用被繼承人因病意識不清之機會，於104年12月間擅自以
    系爭房屋設定抵押，向新光銀行貸款200萬元供己使用等情
    ，為被告所否認，且以前詞抗辯。經查：
　⒈被告以系爭房地為擔保品，向新光銀行貸款200萬元，新光銀
    行於104年12月10日放款200萬元至被告新光銀行帳戶，有新
    光銀行106年10月13日新光銀個貸字第1060055759號函附之
    借款申請書及個人資料表、動用/繳款紀錄查詢、存摺存款
    對帳單在卷可憑【見臺北地方檢察署106年度偵字第12157號
    (下稱偵字卷)卷一第117至126頁】。
　⒉就辦理上開貸款時之情況，證人即新光銀行中正分行行員吳
    秋薇於偵查中證稱：伊在新光銀行任職很久，於104年11、1
    2月間在中正分行擔任放款業務，被告以系爭房屋為擔保之
    貸款案件係由伊負責，104年12月8日對保當天，係由被告、
    被繼承人、外勞及原告廖健閎到分行，當時被繼承人精神狀
    況還可以，可以對答，伊有詢問被繼承人是否同意以被告為
    借款人，並拿被繼承人名下之系爭房地擔保借錢，被繼承人
    回應有同意，伊有聽到他們說貸款的目的是要作為被繼承人
    生活開銷、購買營養品之用，本件會以被告為借款人，單純
    因為被繼承人沒有收入，年紀大了，對銀行來說沒有還款能
    力等語(見偵字卷一第96至97頁)；證人即新光銀行協理黃敘
    欽於偵查中證稱：當時被繼承人到新光銀行中正分行辦理貸
    款，伊有上前迎接，簡單聊天，感覺被繼承人對他的身體很
    有自信，提到貸款就是要養老。本件因為被繼承人沒有收入
    ，銀行不會借錢，所以不是以被繼承人為借款人，銀行的考
    量就是還款能力等語(見偵字卷一第97頁正反面)；又原告廖
    健閎於偵查中亦證稱：104年12月8日當天伊開車載被告、被
    繼承人及外勞一起去新光銀行中正分行，到銀行後，新光銀
    行人員有與被繼承人再確認貸款總金額200萬元。本來是要
    以被繼承人名義去借，但因為被繼承人年紀已大，沒有還款
    能力，所以銀行人員希望改以被告為借款人。被繼承人有提
    及貸款目的要作為日常生活及醫療費用，如果被繼承人過世
    ，也可以作為喪葬費等語(見偵字卷一第113頁正反面)，是
    上開證人所述情節，大致相符，且證人吳秋薇、黃敘欽身為
    銀行行員，與兩造均無利害關係，應無刻意虛構事實迴護被
    告之必要，渠等所述，應屬可信，則原告廖文伶主張被告係
    趁被繼承人意識不清，擅自以系爭房屋設定抵押貸款，損害
    被繼承人權利等情，難認為真實。
　⒊又原告廖文伶執台灣基督長老教會馬偕醫療財團法人馬偕紀
    念醫院106年10月24日馬院醫神字第1060005065號函(見本院
    卷二第185頁)主張被繼承人於104年間已無意識能力云云，
    惟細觀該函文內容：「依據病歷記載，病人廖君（即被繼承
    人）於102年2月25日腦幹延髓梗塞中風後即規律於神經科回
    診，因有其他相關內科疾病，風濕性關節炎與腎功能不全等
    ，皆造成病人行動相對不便，但仍能在家人幫助下行走。10
    4年1月8日回診時，病人主訴右側膝蓋已紅腫三天，且到診
    前一天在家中摔倒，爾後全身乏力，講話不清楚且右側眼瞼
    又輕微下垂，當天即懷疑有再中風的可能性而住院治療。住
    院後經檢查發現病人是嚴重貧血加上急性腎功能衰竭，並無
    再中風跡象…出院時狀況已較為穩定，無依賴氧氣，全身較
    為虛弱但能攙扶稍微行走。病人當時的認知功能與辨識能力
    因缺乏相關的客觀證據，實無法給予意見…」等語，並無從
    認被繼承人於104年間已因病達無意識及表達能力之程度；
    而原告廖文伶所提出被繼承人於104年12月24日照片(見本院
    卷二第187頁)，雖可見被繼承人躺臥在床，但無從以之證明
    被繼承人意識狀況如何，且原告廖文伶所提出照片，拍攝時
    間係被繼承人至銀行辦理貸款事宜之後，亦無從以被繼承人
    於104年12月24日之身體及意識狀況，逆推被繼承人與被告
    一同至銀行辦理貸款當時之身體及意識情況，是原告未能證
    明被繼承人至新光銀行辦理200萬元貸款之時，已喪失意識
    及表達能力，本院無從認定被告有何故意或過失之損害被繼
    承人權利之事由存在。
　⒋原告廖文伶主張被繼承人並無貸款需求，然為被告所否認，
    並抗辯稱：被繼承人現金不多，且伊與被繼承人去貸款前有
    告知原告廖文伶等人等語。被繼承人於105年2月6日死亡時
    ，其銀行存款為27萬914元，此有財政部臺北國稅局109年7
    月27日財北國稅審二字第1090027061號函附之遺產稅免稅證
    明書、遺產稅申報書在卷可參(見本院卷一第197至207頁)；
    又證人即原告廖健閎於偵查中證稱：貸款之前，原告廖文伶
    及其配偶、原告廖永泰及伊有在家裡開過會，當時討論被繼
    承人確實需要這筆錢，但原告廖永泰堅持要拿回被繼承人借
    名登記在他名下的臺北市○○區○○街000巷0號5樓權狀，原告
    廖文伶則一直要錢，說要多貸200萬給她，她才同意，過程
    中大家一直在吵架等語(見偵字卷一第113頁反面)，而原告
    廖文伶亦不否認有開過此會討論貸款之事(見本院卷二第378
    頁)，併同被告所提出其與原告廖永泰之通訊內容(見本院卷
    二第243至245頁)，可見被告於104年10月13日傳送「家裡錢
    已不夠用負15萬，請回家對帳…請大家約好時間回家看看爸
    爸，順便商議該向銀行借貸多少費用…」及原告廖永泰於104
    年11月4日傳送「當(25)日我並未承諾向銀行擔保借貸…」等
    語，與被告前開所辯，尚無不合，難認被繼承人顯然無貸款
    需求，且由被告與被繼承人至新光銀行辦理貸款之前，被告
    有與原告廖文伶、廖永泰、廖健閎等人商議，亦難認被告主
    觀上有何侵害被繼承人權利之意思。
　⒌綜上，原告既未能證明被告趁被繼承人意識不清，自行用系
    爭房屋設定抵押，向新光銀行貸款200萬元供己花用，而有
    故意或過失侵害被繼承人權利之行為，則其主張被告應依民
    法184條第1項前段負損害賠償責任，自非有據。
　㈡按所謂侵害型不當得利（又稱權益侵害之不當得利），乃指
    無法律上之原因，侵害歸屬他人權益內容而獲有利益。由於
    侵害歸屬他人權益之行為，本身即為無法律上之原因，主張
    依此類型之不當得利請求返還利益者（即受損人），固無庸
    就不當得利成立要件中之無法律上之原因舉證證明，惟仍須
    先舉證受益人取得利益，係基於受益人之「侵害行為」而來
    ，必待受損人舉證後，受益人始須就其有受利益之法律上原
    因，負舉證責任，方符舉證責任分配之原則(最高法院109年
    度台上字第1456號判決意旨參照)。查原告主張被告未經被
    繼承人同意，私自以被繼承人之系爭房屋設定抵押向新光銀
    行貸款，然原告未能舉證被告有何侵害行為，理由已如前述
    ，則原告根據民法第179條所為之主張，亦於法無據。
　㈢原告廖文伶另陳述被告以系爭房屋租金繳納新光銀行貸款本
    息，已為被告所否認，且此部分業由原告廖文伶、廖永泰、
    廖永發、高曉娟等人對被告另行提起訴訟(見本院卷三第23
    至25頁)；又原告廖文伶主張該筆新光銀行貸款餘額係由出
    售系爭房屋價金所清償，然此部分既係基於兩造合意所為，
    兩造間或有其他法律關係，亦難認被告有何侵權行為或不當
    得利可言，均併此說明。
四、綜上所述，原告依民法第184條第1項前段、第179條請求被
    告返還200萬元予被繼承人廖木坤之全體繼承人，均為無理
    由，應予駁回。原告之訴既經駁回，其假執行之聲請即失所
    附麗，應併予駁回。
五、本件事證已臻明確，兩造其餘攻擊防禦方法及訴訟資料，與
    判決結果不生影響，爰不一一論列，附此敘明。　　　
六、據上論結，本件原告之訴為無理由，依民事訴訟法第78條，
    判決如主文。
中　　華　　民　　國　　111 　年　　11  　月　　16　　日
                  家事法庭  法　官  翁儀齡
以上正本係照原本作成。
如對本判決上訴，須於判決送達後20日內向本院提出上訴狀。如
委任律師提起上訴者，應一併繳納上訴審裁判費。
中　　華　　民　　國　　111 　年　　11　　月　　16　　日
                            書記官  尹遜言